【裁判字號】    94,上訴,633
【裁判日期】    950824
【裁判案由】    違反貪污治罪條例等
【裁判全文】
臺灣高等法院臺南分院刑事判決         94年度上訴字第633號
上  訴  人  臺灣臺南地方法院檢察署檢察官
上  訴  人
即  被  告  丙○○
選任辯護人  郁旭華  律師
            王燕玲  律師
被      告  丁○○
選任辯護人  翁瑞昌  律師
上列上訴人因被告違反貪污治罪條例等案件，不服臺灣臺南地方
法院92年度訴字第1321號中華民國94年5月26日第一審判決（起
訴案號：臺灣臺南地方法院檢察署92年度偵字第6381號、第7719
號、第11679號），提起上訴，本院判決如下：
    主  文
上訴駁回。
    事  實
一、丙○○係台南市政府工務局土木課技士，自民國（下同）90
    年2月間起（原審誤載自91年11月），擔任海安路地下街相
    關工程之承辦人，係依據法令服務於國家而具有法定職務權
    限之公務員。而海安路地下街相關工程係指：（一）臺南市
    ○○路地下街暨地下停車場新建工程（以下簡稱為海安路地
    下街工程，分為2期均由漢茵工程顧問股份有限公司設計、
    監造，第1期工程由泉安營造有限公司與4家機電廠商聯合承
    攬，後由保證廠商萬裕營造有限公司接替施工，第2期工程
    未單獨發包，而併入第1期工程辦理議價完成發包作業）。
    （二）台南市○○○○道路基地開發經營契約（以下簡稱為
    海安路ＢＯＴ工程，由正道工業股份有限公司承攬）。（三
    ）臺南市○○路地○街暨地下停車場未完成結構體及已完成
    結構體部分瑕疵改善工程（以下簡稱為地下街統包工程，由
    尚禹營造股份有限公司承包）。（四）臺南市○○路地○街
    地下停車場未完成結構體及已完成結構體部分瑕疵改善工程
    變更設計追加工程（以下簡稱為地下街統包工程變更設計追
    加工程，由臺南市政府與尚禹營造股份有限公司單獨議價）
    。
二、台南市政府因推動海安路ＢＯＴ工程，與海安路地下街工程
    設計監造單位漢茵工程顧問股份有限公司（下稱漢茵公司）
    解除委託設計監造合約，雙方於88年12月31日的協調會議結
    論：台南市政府同意依契約支付海安路地下街第2期工程、
    第3期設計費（前兩期款已給付）給漢茵公司；第4期款已發
    包部分按實核算設計監造費，未發包部分之設計費及海安路
    地下街第1期工程之變更設計與延長工期等設計監造費，如
    何給付雙方同意提請仲裁。漢茵公司即一方面向中華民國仲
    裁協會（下稱仲裁協會）聲請仲裁判斷，另一方面則向台南
    市政府請領海安路地下街第2期工程、第3期款新台幣（下同
    ）六百二十六萬二千二百元。惟台南市政府仍質疑漢茵公司
    沒有合理說明海安路地下街第1期工程變更設計與第2期工程
    間有何差別，且漢茵公司所提出之第2期工程第3期之設計圖
    說與說明書未經台南市政府核可等理由，認為不符契約所規
    定之付款條件，而未支付第3期款。漢茵公司乃於前開聲請
    的仲裁案之詢問會中，以口頭方式，追加海安路地下街第2
    期工程、第3期款為請求仲裁判斷之事項，以求一次解決雙
    方爭議。但台南市政府仍基於前述理由，於仲裁時主張漢茵
    公司不得請領第2期工程、第3、4期款項，同時提出與漢茵
    公司不同的計算式，表示：退萬步言，若認為台南市政府仍
    應給付海安路地下街第2期工程剩餘之設計費，則扣除已給
    付之第1、2期款後，漢茵公司僅得請求四百五十二萬二千八
    百一十八元。嗣仲裁協會先於91年10月28日作成仲裁判斷主
    文（89年度仲雄聲議字第7號），略謂：海安路地下街第1期
    工程，台南市政府應給付漢茵公司關於「第一次變更設計費
    」、「台南市○○路地○街工程多目標使用方案設計費」（
    即黃崑山案）、「日建案設計費」與「延長工期監造費」等
    款項，共計五千六百六十一萬三千零七十五元（其中「延長
    工期監造費」部分，主文欄所載應給付「貳仟捌佰零捌拾玖
    萬佰玖拾參元」應係（貳仟捌佰零捌萬玖仟參佰玖拾參元」
    之誤載），海安路地下街第2期工程，台南市政府應給付漢
    茵公司三百七十八萬零六百一十七元（第4期款全部屬於未
    發包），兩項合計應給付金額共計六千零三十九萬三千六百
    九十二元，以及自八十九年四月二十六日起至清償日止，按
    週年利率百分之五計算之利息。仲裁協會另於92年1月6日以
    （92）仲業字第920030號函，檢送仲裁判斷書予台南市政府
    及漢茵公司，仲裁判斷書理由中同時敘明漢茵公司追加請求
    判斷之第2期工程、第3期設計費為有理由，台南市政府應依
    契約給付給漢茵公司。依此，台南市政府應給付漢茵公司海
    安路地下街第2期工程之設計費，包括第3期與第4期款，兩
    項合計一千零四萬二千八百一十七元。仲裁協會並於91年10
    月30日，以（91）仲業字第913194號函，檢送仲裁判斷主文
    書予台南市政府及漢茵公司。台南市政府於91年11月1日收
    受後，法制室鑑於仲裁判斷內容與該府同意仲裁而可給付之
    金額差距過大，為減少損失及爭取最大利益，建議於收受仲
    裁判斷理由書後，依仲裁法第41條規定，於30日不變期間內
    檢具相關事證向法院提起撤銷仲裁判斷之訴。台南市政府於
    91年11月8日由許添財市長主持召開之「海安路地下街ＢＯ
    Ｔ推動小組會議」，討論因應方案，會議結論：另委託律師
    對漢茵公司提出撤銷部分仲裁判斷之訴，且對仲裁判斷主文
    中，法、理上無爭議之款項，可支付予漢茵公司。
三、漢茵公司實際負責人甲○○於收到前開仲裁協會仲裁判斷主
    文書後，請託台南市議員李文正於91年12月10日向台南市政
    府工務局提出建議：「請速依海安路推動小組結論，就仲裁
    結果無爭議部分簽請核撥漢茵公司，大家好過年」，經台南
    市政府以（91）工533號列管交丙○○承辦，甲○○另因認
    為參與「海安路地下街ＢＯＴ推動小組」之由台南市政府所
    聘請不具公務員身分之市府顧問丁○○對海安路地下街相關
    工程之處理具有影響力，乃請丁○○協助請款事宜，並表示
    願意給付丁○○付一定比例之報酬。雖依前開仲裁判斷主文
    及理由所載台南市政府應給付漢茵公司海安路地下街第2期
    工程之設計費，包括第3期與第4期款，兩項合計一千零四萬
    二千八百一十七元。惟丙○○仍認台南市政府僅須依在前開
    仲裁案中所主張之四百五十二萬二千八百一十八元給付即可
     ，甲○○迫於個人及漢茵公司財務嚴重不佳的現實狀況，
    乃提出同意書及同意書補充說明各一紙，由漢茵公司同意僅
    向台南市政府請求給付四百五十二萬二千八百一十八元，其
    餘部分不再另提請求。丙○○即於92年1月20日簽文，以前
    述台南市政府在仲裁時所提出的計算式為基礎，同意支付海
    安路地下街第2期工程第3、4期設計費合計四百五十二萬二
    千八百一十八元給漢茵公司，經市長許添財於92年1月27日
    批准辦理，台南市政府即於92年1月30日將前開款項匯入漢
    茵公司第一商業銀行富強分行000000000000號帳戶內（扣除
    匯費後，實際入帳金額為四百五十二萬二千七百六十八元）
    。
四、甲○○為答謝丙○○讓漢茵公司請領上開款項，於92年2 月
    初約丙○○見面，並開車搭載丙○○。車行至成功大學網球
    場附近時，甲○○即在車內交付六萬元給丙○○，丙○○對
    於此職務上原即應簽請同意付款之行為，不得收受賄賂，竟
    同意收受之。甲○○另為答謝丁○○之協助聯繫、協調請款
    事宜，於92年2月12日，利用其開車載丁○○到台南機場搭
    機之機會，於途中在車內交付四十五萬元答謝金給丁○○（
    經丁○○返回台北住處清點後，實際金額僅為四十四萬九千
    元），丁○○獨自收受前開金錢後，因認丙○○處理海安路
    地下街工程請款過程辛苦，乃於92年2月14日，趁丙○○至
    台北市公共工程委員會參加「促進民間參與公共建設案件執
    行情形會議」時，與丙○○相約在台北市信義區中國石油辦
    公大樓附近碰面，由丁○○開車搭載丙○○，在車內將甲○○前開四十四萬九千元中之二十二萬五千元交付給丙○○，
    並告以前開金錢之來源是甲○○給丁○○答謝款之一半。丙○○明知前開金錢之來源是甲○○所送出，且與其所執行簽
    請同意付款予漢茵公司之職務有對價關係，仍基於前開收賄
    之概括犯意予以收受。
五、案經法務部調查局臺南市調查站移請臺灣臺南地方法院檢察
    署偵查起訴。
    理  由
甲、有罪部分（即被告丙○○部分）：
一、關於證據能力部分：
    （一）被告丙○○雖辯稱：92年6月2日、27日及92年7月4日
          之調查站詢問筆錄及檢察官訊問筆錄之時間甚長，顯
          係出於疲勞訊問，違反刑事訴訟法第156條第1項之規
          定，其於前開筆錄中所為之陳述應無證據能力云云，
          惟經原審勘驗前開筆錄錄音內容結果，訊問過程雖長
          ，被告丙○○亦偶有肩膀酸痛、不舒服之情形，然訊
          問者仍表示被告可以起來走一走或動一動，被告亦有
          閉目養神之情形，雙方對談時並有談笑，被告亦無主
          動要求休息之情形，有原審勘驗筆錄及錄音譯文摘要
          附卷可按（附於原審卷第229頁至第232頁)，被告於
          94.3.8審判時並表示不用繼續勘驗畢全部錄音帶。尚
          難認定本件有疲勞訊問之情形，合先敘明。
    （二）按被告以外之人於審判外之言詞或書面陳述，除法律
          有規定者外，不得作為證據，刑事訴訟法第159條第1
          項定有明文。又被告以外之人於審判外之言詞或書面
          陳述，除法律有規定者外不得作為證據。又被告以外
          之人於審判外陳述，雖不符前四條之規定，而經當事
          人於審判中同意作為證據，法院審酌該言詞陳述或書
          面陳述作成之情況，認為適當者，亦得為證據。當事
          人、代理人或辯護人於法院調查證據時，知有第159
          條第1項不得為證據之情形，而未於言詞辯論終結前
          聲明異議者，視為有前項之同意。刑事訴訟法第159
          條第1項、第159條之5分別定有明文。本件甲○○於
          審判外之陳述，蔡國祥、黃賜服於偵查中之供述，並
          無具結，均不得作為證據，另證人楊秀鳳、林曉瑩、
          李秀雄等人審判外之證言，經當事人於審判中同意作
          為證據，均得為證據。
二、關於實體部分：
    （一）訊據上訴人即被告丙○○固坦承於前開時、地先後收
          受前開甲○○所交付之六萬元及被告丁○○所交付之
          二十二萬五千元，惟矢口否認有收受賄賂之犯行，辯
          稱：甲○○交付之六萬元及交付被告丁○○之四十四
          萬九千元，均係為檢舉而虛予交付，並無行賄之意思
          ，縱認非為檢舉而虛予交付，惟伊所收受之六萬元，
          僅係甲○○於農曆春節所餽贈禮金，與職務並無相當
          之對價關係。至丁○○向甲○○收受之四十四萬九千
          元與伊無關，雖丁○○將其中之二十二萬五千元伊交
          伊，僅係被告丁○○認伊承辦業務辛苦並受有委屈，
          為獎勵伊之辛勞而主動交付，伊並無要求或期約賄賂
          之行為等語。
    （二）查被告丙○○係台南市政府工務局土木課技士，並承
          辦海安路地下街相關工程，明知漢茵公司請領設計費
          孔急，嗣台南市政府對在法、理上無爭議之款項四百
          五十二萬二千八百一十八元後同意先予給付，竟於台
          南市政府給付上開款項後，先後對其職務上之行為，
          收受漢茵公司負責人甲○○所交付之六萬元及由謝宗
          義收自甲○○之四十四萬九千元中之二十二萬五千元
          之事實，業據其在調查站訊問、偵查、原審及本院審
          理時，坦白承認（詳偵查卷一第42頁、偵查卷二第20
          頁、第35頁、第36頁、第237頁、原審卷一第169頁、
          第170頁、第254頁、本院卷一第102頁），核與郭炎
          塗及丁○○之供述情節相符（詳偵查卷一第121頁、
          原審卷一第20頁、第21頁、第30頁、第183頁、第184
          頁及偵查卷二第51頁、第52頁、偵查卷四第216頁、
          第217頁、原審卷一第264頁、第265頁、原審卷二第
          154頁、第157頁、第162頁、本院卷一第103頁），故
          被告丙○○就其所承辦之職務，向甲○○收受六萬元
          及向丁○○收自甲○○處之二十二萬五千元之事實，
          已甚明確，被告雖以前詞置辯，惟查：
          (I)對收受六萬元部分：被告於調查站訊問及偵查時
              均稱：「甲○○在車內交付我六萬元，並表示那
              是要感謝我對漢茵公司的幫忙」、「甲○○曾向
              我表示，本案他也會向丁○○答謝」（詳偵查卷
              一第42頁、45頁、卷二第20頁），且據甲○○於
              原審結證供稱：「在92年2月初，農曆假期間，
              有約丙○○出來見面，在成功大學網球場附近，
              在車上交付六萬元給丙○○，是拿現金」、「我
              是覺得他幫忙我很多，臨時決定請他過來，包個
              紅包給他」、「以公司立場來講，丙○○並沒有
              幫忙，他反而讓我們損失四百多萬元，但當時實
              際上沒有辦法，我非接受不可」、「這次拿出的
              六萬元，不是故意陷害丙○○的」（詳原審卷二
              第20頁至第30頁），顯見甲○○係因請款事宜，
              覺得受丙○○幫忙我很多，才予行賄，並非為檢
              舉而虛予交付，至甲○○於原審雖供稱：交付被
              告丙○○前開六萬元係年節餽贈，惟本件由被告
              丙○○與甲○○僅係因其所承辦漢茵公司請款業
              務而有所聯繫，並非熟識故交，且金額達六萬元
              ，交付六萬元之時間適在漢茵公司甫向台南市政
              府請得前開款項之後等情觀之，顯非一般之餽贈
              ，另甲○○於原審又供稱：證人蔡國祥說這一次
              先答應他們，如果日後請領大筆款項時，他們還
              是這樣惡劣的話，就要檢舉他們，顯見甲○○應
              仍有行賄之意，故被告丙○○所收受之金錢與其
              職務顯有相當對價關係存在而有收受賄賂之行為
              。則被告所辯甲○○交付前開金錢並無行賄之意
              思，而係為檢舉而虛予交付云云，尚無積極證據
              足資佐證，殊不足取。
          (II)對收受丁○○二十二萬五千元部分：被告於調查
              站訊問及偵查中供稱：「甲○○曾向我表示，本
              案他也會向丁○○答謝」（詳偵查卷一第42頁）
               ，「92年2月間，我出差到台北參加行政院公共
              工程委員會臺南市○○路ＢＯＴ工程報告會議時
              ，我打電話與丁○○見面……丁○○在車上交給
              我二十三萬元現金 (應為二十二萬五千元)，謝
              宗義表示，甲○○曾給他四十多萬元，感謝他對
              漢茵公司請款事宜的幫忙……他要將甲○○給他
              的錢，分一半給我」（詳偵查卷二第20頁、第36
              頁），於原審亦為相同之供述（詳原審卷一第
              274頁），核與丁○○所供：「漢茵公司在領到
              四百五十二多萬元工程設計費後，曾於92年2月
              間，於送我到機場之車上，以向我致謝為由，親
              自交給我四十四萬九千元，之後我把其中之二十
              三萬元 (應為二十二萬五千元)交給丙○○」（
              詳偵查卷二第51頁、原審卷二第157頁、第162頁
              ）之情節相符，故被告丙○○明知丁○○所交付
              之二十二萬五千元，係甲○○感謝幫忙漢茵公司
              請款事宜之款項，應可認定，至丙○○、丁○○
              於原審嗣改稱：該二十二萬五千元係丁○○私人
              的錢云云（詳原審卷二第165頁、第170頁)，核
              與前述情節不符，自不足取，另辯稱：漢茵公司
              總經理蔡國祥前服務於臺南市調查站，顯見監聽
              電話係係蔡國祥預設陷井之「假行賄，真檢舉」
              ，經本院函查蔡國祥雖於62年4月至70年6月30日
              在臺南市調查站服務，有該站95年2月22日南市
              廉字第09500004130號函附卷可按，惟其離職已
              逾二十餘年，人事已非，而被告確有前述收受賄
              款，亦如前述，亦難認有故意陷害之情形，其上
              述辯述，均自不足取
          (III)按賄賂罪之本質有謂係公務員職務行為之不可收
              買性，賄賂僅為職務行為之對價已足，無須係違
              背職務行為之對價（羅馬法主義）；有謂按賄賂
              罪之本質係公務員職務行為之不可侵犯性，賄賂
              乃係違背職務行為之對價，其違法性乃在於侵害
              職務之公正（日耳曼法主義）。我國貪污治罪條
              例及刑法對賄賂罪之處罰則兼採二者，賄賂罪之
              保護法益，原則上為公務員職務行為之不可收買
              性，至於其加重或派生類型，則職務行為之公正
              性自亦兼括在內。本件被告丁○○於將前開二十
              二萬五千元交付被告丙○○時，已向被告丙○○
              具體表示漢茵公司有一筆感謝被告丁○○幫忙請
              款的錢；被告丁○○並向被告丙○○說被告陳銘
              輝承辦漢茵公司請款這事很辛苦，要給被告陳銘
              輝一半，錢是甲○○送給被告丁○○四十餘萬元
              之一半等情，已如前述，故被告丙○○收受前開
              金錢時，已明知係與其職務行為有對價性，且該
              金額多達二十二萬五千元、其與被告丁○○復僅
              係因處理海安路地下街工程而共事，並非舊識，
              卻仍予收受，其行為顯已侵害公務員職務行為之
              不可收買性，而成立收賄犯行。至於甲○○本人
              就該四十四萬九千元部分雖無直接行賄被告陳銘
              輝之意思，然由被告丁○○於交付金錢時已向被
              告丙○○具體表示該錢是漢茵公司要感謝被告謝
              宗義幫忙請款的錢的一半；被告丁○○並向被告
              丙○○表示被告丙○○承辦漢茵公司請款事宜很
              辛苦，要給被告丙○○一半等情觀之，此時被告
              丁○○顯係以被告丙○○前開承辦漢茵公司請款
              之職務行為對價之意思而交付前開金錢，而為法
              律上行賄之人，與被告丙○○二人成立行、收賄
              之關係 ，並予敘明。
          (Ⅳ)至被告於本院辯稱：伊為南市○○路ＢＯＴ工程
              盡心盡力工作，並發現假保單事件，使臺南市政
              府對相關廠商及保險公司求償金額高達八億四千
              多萬元，復受同事廠商恐嚇、威脅，市府非但未
              予獎勵，反受判刑，甚為委曲一節，惟被告對其
              職務上之業務盡心盡力，係應盡之職責，但對職
              務上之行為，收受賄賂，仍應受法律之處罰，自
              不能因其盡心盡力工作，而免其刑責，故此部分
              之辯解，僅能供量刑之參考，不能作為刑之依據
              。
    （三）按貪污治罪條例第5條第1項第3款之對於職務上之行
          為收受賄賂罪，祗須所收受之金錢或財物與其職務有
          相當對價關係，即已成立。又是否具有相當對價關係
          ，應就職務行為之內容、交付者與收受者之關係、賄
          賂之種類、價額、贈與之時間等客觀情形加以審酌，
          不可僅以交付之財物名義為贈與或政治獻金，即謂與
          職務無關而無對價關係（最高法院91年度台上字第
          6664號判決照）。本件被告丙○○雖辯稱其收受郭炎
          塗所交付之前開六萬元及丁○○所轉交之二十二萬五
          千元部分均與其職務顯有相當對價關係存在，已如前
          述，揆諸前開說明，自屬對於職務上之行為收受賄賂
          。
    （四）綜上所述，被告上開辯解，顯係卸責之詞，不足採信
          ，犯行應可認定。
    （五）被告行為後，刑法第56條連續犯之規定，業於94年1
          月7日修正公布刪除，並於95年7月1日施行，則被告
          之犯行，因行為後新法業已刪除連續犯之規定，此刪
          除雖非犯罪構成要件之變更，但顯已影響行為人刑罰
          之法律效果，自屬法律有變更，依新法第2條第1項規
          定，比較新、舊法結果，仍應適用較有利於被告之行
          為時法律即舊法論以連續犯（最高法院95年第8次刑
          事庭會議決議參照），另公務員之定義，雖亦有變更
          ，但比較新法結果，行為時有關公務員之定義，對被
          告並無不利，則有關公務員之範圍仍適用舊法，即行
          為時之法律而適用之。又行為後法律有變更者，依修
          正前刑法第2條第1項之規定，以適用裁判時法為原則
          ，如行為時法有利於行為人，則例外適用行為時法；
          依修正後刑法第2條第1項規定，以適用行為時法為原
          則，惟如裁判時法有利於行為人，則例外的適用裁判
          時法。以往實務見解，認原判決未及比較適用新舊法
          時，上訴後，雖比較結果以舊法有利於行為人，而原
          判決別無其他撤銷事由，仍應由本院以此為由撤銷改
          判。惟修正後之規定係以適用行為時法為原則，因此
          原判決雖未及比較適用，然上訴本院後，經比較新舊
          法，行為後之法律並非較有利於行為人，仍應適用行
          為時法，則原判決適用行為時法即無不當，自不構成
          撤銷之事由。
    （六）查被告丙○○依據法令從事公務之人員，對於職務上
          之行為，收受賄賂，核其所為，係犯貪污治罪條例第
          5條第1項第3款之公務員收賄罪。被告先後2次收賄犯
          行，時間緊接、手法相同，且犯構成要件相同之罪名
          ，顯係基於概括犯意而為之，應依修正前刑法第56條
          連續犯之規定論以一罪，並依法加重其刑，至公訴人
          雖認被告丙○○係自白犯罪，被告之辯護人另引最高
          法院91年台上字第2927號、4726號、93年台上字第
          1741號判決，認被告丙○○係自白犯罪，應依貪污治
          罪條例第8條第2項規定減輕其刑，惟按所謂「自白犯
          罪」乃被告對所為已經構成犯罪要件之事實，在偵查
          中向有犯罪職權之公務員坦白供述者而言，被告陳銘
          輝固坦承有收取前開金錢之事實，然矢口否認其合於
          公務員收賄罪之構成要件，認其不成立該罪，並非僅
          對阻卻違法或阻卻責任之事由有所主張或辯解，尚難
          認其已自白，犯罪而適用貪污治罪條例第8條第2項規
          定減輕其刑，另被告丙○○承辦前開請款業務時，仍
          係處處考量台南市政府之最大利益，尚稱盡職，僅因
          一時失慮，致觸犯重罪，且非出於主動期約賄賂，本
          院認被告犯罪之情狀客觀上確堪憫恕，而其所犯之罪
          係法定最低本刑七年以上有期徒刑之罪，縱適用最低
          刑度猶嫌過重，爰依刑法第59條之規定，酌量予以減
          輕其刑。
    （七）另按貪污治罪條例第10條第1項固規定犯第4條至第6
          條之罪者，其所得之財物應予追繳，然該條之規定係
          以所得者為限，其無所得或已發還者，自無從再為追
          繳或發還之諭知（最高法院54年度臺上字第265號判
          例參照）。本件被告丙○○犯罪後已於92年8月13日
          將前開收賄金額繳交台灣台南地方法院檢察署，有卷
          附訊問筆錄及扣押清單、收據附卷可按（詳偵查卷二
          第205頁、第213頁） ，被告丙○○既已將前開收賄
          金額繳交而無所得，爰不為追繳沒收之諭。
    （八）原審審理結果，認被告罪證明確，適用貪污治罪條例
          第5條第1項第3款、第17條、第19條，刑法第11條、
          修正前刑法第56條、刑法第59條、第37條第2項，並
          審酌被告丙○○並無前科犯行，品行尚佳，承辦前開
          請款業務時，仍處處考量台南市政府之最大利益，尚
          稱盡職，僅因一時失慮，致觸犯重罪，並已將所收賄
          款全部繳回等一切情狀，量處處有期徒刑五年，並依
          法宣告褫奪公權三年，復說明所收賄款全部繳回，故
          不宣告沒收追繳，認事用法俱無不合，量刑亦稱妥適
          （因修正後之規定係以適用行為時法為原則，因此原
          判決雖未及比較適用，然上訴本院後，經比較新舊法
          ，行為後之法律並非較有利於行為人，仍應適用行為
          時法，則原判決適用行為時法即無不當，自不構成撤
          銷之事由），被告上訴意旨否認犯罪，指摘原判決不
          當，並無可取，為無理由，應予駁回。
乙、無罪部分（即被告丁○○部分）：
一、公訴意旨另以：被告丁○○係台灣南海股份有限公司負責人
    ，於民國91年1月初起，受台南市長許添財聘請，擔任台南
    市政府顧問，為台南市○○路地○街相關工程之推動小組成
    員，實際參與該小組相關會議及協助台南市政府處理相關業
    務，係受台南市政府委託承辦公務之人員。漢茵公司自88年
    間始，向台南市政府請領的海安路地下街工程相關款項，均
    被拒絕付款，致使該公司財務運作每況愈下，該公司實際負
    責人甲○○有鑑於此，並認為台南市政府於91年間，依照尚
    禹營造股份有限公司（下稱尚禹公司）製作的「結構安全評
    估報告書」所辦理之二億一千萬元地下街統包工程變更設計
    追加工程，是一項嚴重的錯誤工程，甲○○乃列述「結構安
    全評估報告書」中的七大項錯誤，以「尚禹結構安全評估報
    告書重大錯誤，造成台南市政府鉅額損失二億一千萬元」為
    標題，彙整成4頁報告，並製作宏昇結構技師事務所、尚禹
    公司安全評估報告、台灣省土木技師公會結構報告與高雄市
    土木技師公會結構報告綜合比較表，於91年中，由立法委員
    王幸男及台南市議員李文正陪同親赴台南市政府，將此報告
    資料面交許添財市長，藉此向台南市政府施壓，使其儘速同
    意漢茵公司請領的海安路地下街工程相關款項。許添財市長
    將甲○○遞交的前揭資料交給市府顧問丁○○研究，再交由
    丙○○處理，於91年9月間，丁○○為協助台南市政府解決
    與海安路地下街工程四家聯合承攬之機電廠商仲裁案，經由
    丙○○之介紹，邀請甲○○在台南市某家咖啡廳見面，在場
    人員尚有丙○○與漢茵公司總經理蔡國祥等人，甲○○與丁○○第1次見面時，發現其面交給許添財市長之前揭報告資
    料在丁○○手上，因而認定丁○○是許添財市長的親信，可
    以左右台南市○○○○○路地下街相關工程的處理內容，甲○○於收到前揭中華民國仲裁協會仲裁判斷主文書後，並進
    一步獲悉前述台南市政府於91年11月11日之「海安路地下街
    ＢＯＴ推動小組會議」結論，迫於個人及漢茵公司財務嚴重
    不佳的現實狀況，一方面請託台南市議員李文正於91年12月
    10日向台南市政府工務局提出建議：「請速依海安路推動小
    組結論，就仲裁結果無爭議部分簽請核撥漢茵公司，大家好
    過年。」經台南市政府以（91）工533號列管為交辦案件績
    效，交丙○○承辦。另一方面頻頻以電話與丁○○、丙○○
    交涉，並陸續於92年1月10日在台南市○○○○○路地下街
    ＢＯＴ推動小組會議」結束後，以及同年月16日，開車載丁○○赴台南市劍橋飯店投宿時，與丁○○期約：若丁○○能
    協助漢茵公司取得台南市○○○○○路地下街第2期工程第3
    期與第4期的設計費，甲○○承諾給付丁○○一成或五十萬
    元做為答謝金，未久丙○○即鬆口表示，願意簽文付款給漢
    茵公司。丁○○、丙○○與甲○○等三人即緊密聯繫，以甲○○提供的草稿為簽文參考，經丁○○與丙○○討論商定後
    ，由丙○○於92年1月22日簽文，以前述台南市政府在仲裁
    時所提出的計算式為基礎，同意支付海安路地下街第2期工
    程第3、4期設計費四百五十二萬二千八百一十八元給漢茵公
    司，經市長許添財於92年1月27日批准辦理，台南市政府即
    於92年1月30日將款項匯入漢茵公司第一商業銀行富強分行
    第0000000000-0號帳戶內（扣除匯費後，實際入帳金額為四
    百五十二萬二千七百六十八元）。甲○○取得前揭款項後，
    於92年2月12日，利用其開車載丁○○到台南機場搭機之機
    會，於途中在車內交付四十五萬元答謝金給丁○○（經丁○○返回台北住處清點後，實際金額為四十四萬九千元）。丁○○並於92年2月14日，趁丙○○到台北市公共工程委員會
    參加「促進民間參與公共建設案件執行情形會議」時，與丙○○相約在台北市信義區中國石油辦公大樓附近碰面，由丁○○開車搭載丙○○，在車內將甲○○前揭四十四萬九千元
    行賄款項之二十二萬五千元交付給丙○○。丁○○與丙○○
    二人，基於共同犯意聯絡與行為分擔，明知辦理海安路地下
    街相關工程為其等職務上之行為，仍分別收受甲○○二十二
    萬四千元與二十八萬五千元的賄款。因認丁○○此部分另涉
    有貪污治罪條例第5條第1項第3款之公務員收賄罪嫌云云。
二、按刑法已於94年1月7日修正公布，並於95年7月1日施行，有
    關公務員之定義，修正前規定：「依法令從事於公務之人」
    ，修正後改為：「依法令服務於國家、地方自治團體所屬
    機關而具有法定職務權限（身分公務員）及其他依法令從事
    於公共事務，而具有法定職務權限者（授權公務員）」。
    受國家、地方自治團體所屬機關依法委託，從事與委託機關
    權限有關之公共事務者（委託公務員）」。而貪污治罪條例
    第2條之公務員定義修正前（95.5.30修正，95年7月1日施行
    ）規定：「依據法令從事公務之人員，犯本條例之罪者，依
    本條例處斷。其受公務機關委託承辦公務之人，犯本條例之
    罪者，亦同」。修正法後改為：「公務員犯本條例之罪者，
    依本條例處斷」，故自95年7月1日以後，有關貪污治罪條例
    所規定之公務員定義，應回歸刑法第10條第2項，合先敘明
    。
三、訊據被告丁○○固坦承於92年2月12日，收受甲○○所交付
    之四十四萬九千元答謝金，惟辯稱：伊係南海股份有限公司
    負責人，為防水專業人員，受台南市政府聘任為政策諮詢顧
    問，並未受台南市政府委託承辦任何公務，尤未受委託處理
    工程付款爭議事宜。伊雖曾參加「海安路地下街ＢＯＴ推動
    小組會議」，但只擔任防水工程之諮詢，並未參與工程決策
    或付款之討論，並非公務員，甲○○雖於92年2月12日開車
    搭載伊前往台南機場時，強行將前開金錢塞入他行李內，伊
    當時亦表示拒絕，但在雙方推辭中見員警靠近，他不得不收
    下，嗣伊因認為被告丙○○在處理海安路地下街工程時倍極
    辛勞，才於同年月14日被告丙○○在台北開會時，將上開款
    項中之二十二萬五千元交予被告丙○○，因伊不具公務員之
    身分，雖收受該款，亦無貪污治罪條例第5條第1項第2款之
    公務員收賄之適用等語。按貪污治罪條例所處罰之行為主體
    係「公務員」，已如前述，被告丁○○係因具有防水工程專
    業，適台南市政府為解決海安路地下街工程長期水問題而邀
    其參與海安路地下街ＢＯＴ推動小組會議，提供專業領域意
    見給其他與會成員諮詢參考，有卷附台南市政府南市政聘字
    第044號、南市顧聘字第311號聘書及93年2月10日南市法濟
    字第09309500660號函可稽（附於偵查卷四第64頁、第65頁
    、原審卷第45頁），顯非依法令服務於國家、地方自治團體
    所屬機關而具有法定職務權限及其他依法令從事於公共事務
    ，而具有法定職務權限，應無疑義。公訴人認被告丁○○係
    「受台南市政府委託承辦公務之人員」、「與丙○○二人，
    基於共同犯意聯絡與行為分擔，明知辦理海安路地下街相關
    工程為其等職務上之行為，仍分別收受甲○○二十二萬四千
    元與二十八萬五千元的賄款」云云，故本件所應審究者為被
    告丁○○是否係貪污治罪條例第2條所指受國家、地方自治
    團體所屬機關依法委託，從事與委託機關權限有關之公共事
    務之人？其收受甲○○所交付之前開四十四萬九千元，是否
    係與丙○○基於共同犯意聯絡，而有共同正犯關係？經查：
    （一）被告丁○○是否係貪污治罪條例第2條所指受國家、
          地方自治團體所屬機關依法委託，從事與委託機關權
          限有關之公共事務之人：
          (I)按修正前貪污治罪條例第2條所指：受公務機關
              委託承辦公務之人，必為該「機關權力範圍內之
              公務」，受任人因而「享有公務上之職權及權利
              主體之身分」，於其受任之範圍內「行使行政主
              體之權力」而言。若所委任者並非機關權力範圍
              內之公務，受任之人亦不因而享有公法上之權力
              ，尚不能謂為受公務機關委託承辦公務之人（最
              高法院75年度台上字第3105號、76年度台非字第
              224號、84年度台上字第5755號、87年度台上字
              第1901號、88年度台上字第1124號、2273號、92
              年度台上字第672號、第1009號判決參照），此
              為司法審判實務上向來之見解，即法務部亦同採
              此一法律見解（法務部（69）法檢（二）字第
              165號函─載於刑事法律問題彙編第一輯第77頁
              ）。貪污治罪條例所處罰之對象除刑法第四章瀆
              職罪所指之公務員外，尚擴大及於「受公務機關
              委託承辦公務之人」，其目的在於公務機關將其
              權限之一部分，委託民間團體或個人辦理，該民
              間團體或個人，因受委託而取得原先公務機關所
              具有之權限，故在必要之情形下，亦負有特別保
              護或服從之義務。因而，在判斷行為人是否為「
              受公務機關委託承辦公務之人」時，便須先認定
              該項事務是否係「機關權力範圍內之公務」，公
              務機關有無「將其權限之一部分，委託該行為人
              辦理」，該行為人是否因而「享有公務上之職權
              及權利主體之身分」，且可以在其受委託之範圍
              內「行使行政主體之權力」，修法後雖將「受公
              務機關委託承辦公務之人」，改為「受國家、地
              方自治團體所屬機關依法委託，從事與委託機關
              權限有關之公共事務之人（委託公務員）」，則
              有關委託公務員之定義，依前述之規定，自應適
              用修正後之新法。被告既係臺南市政府所聘任為
              政策諮詢顧問，係受公務機關依法委託，則其是
              否具有委託公務員之身分，乃可適用。
          (II)依檢察官所提出之卷附台南市政府計畫室91年8
              月1日訂定之「台南市政府行政革新計畫系列六
              ─市府顧問篇」所載，市府顧問成員均為「無給
              職」，其聘用以「地方意見領袖」為原則，名額
              不限。其設置目的係為「廣納各界建言」，增進
              公共服務之廣度與深度，設置市府顧問，「作為
              市府與民意溝通橋樑」，期能集思廣益，發覺問
              題，提供策略方向諮詢，協助市政推動以供「首
              長決策參採」 ，市府顧問之任務為針對市政業
              務需要，「提供建言與專業諮詢」，以利市府政
              策方向之擬定及業務推動之「參考」。至於其運
              作方式則為「得依其經驗，針對市政問題隨時以
              口頭或書面提出建言，各單位應以速件處理，有
              關建議事項「應探討評估其可行性後回復」，市
              府顧問主動提出之重要『交議事項』及單位重要
              政策，提請『顧問會議』進行討論研議。『顧問
              會議』討論結果，各單位再評估整合，做成具體
              決策或建議，送請市長核裁後交付執行」。由上
              開規定內容觀之，市府顧問僅係作為市府與民意
              溝通橋樑；提供建言以供首長決策參採；針對市
              政業務需要，提供建言與專業諮詢，以利市府政
              策方向之擬定及業務推動之參考；其所提有關建
              議事項尚須由各單位評估其可行性後回復。亦即
              ，台南市政府並未將其權限之一部分委託市府顧
              問辦理，市府顧問亦未因而享有公務上之職權及
              權利主體之身分，且並無行使行政主體之權力。
              核與證人即台南市長許添財於原審證稱：市府顧
              問為無給職並非編制內之職務，其聘請之對象為
              一般社會賢達或有專業背景的學者專家。聘請被
              告丁○○擔任顧問，參加海安路ＢＯＴ推動小組
              的目的是因海安路之工程已經超越一般業務，為
              了使工程善後，特別成立推動小組，結合專家學
              者提供意見，以進行討論與諮詢。其參與開會時
              ，所提供的意見，是作為問題之參考，至於其是
              否獲得採納與作為之後決策依據並無關係，推動
              小組不是決策的會議，市府顧問亦不是行政體系
              的一部分。市府顧問並不接受指揮及分派任務，
              純粹是專業上的尊重，有議題時，才邀請他們參
              加，他從未交代市府顧問辦理任何事情，亦無交
              代被告丁○○負責處理市政府與漢茵公司之間設
              計費的爭議。海安路地下街ＢＯＴ推動小組會議
              結論對於行政單位來說，有彙整的意思，基本上
              只是參考用。該小組的結論，如果業務單位認為
              可行，則會尊重小組的結論，但如認為不可行，
              則業務單位會本於其權責作判斷。推動小組的結
              論，並非代表市長的裁示，仍是回歸行政體系自
              行判斷，如果會議結論有其他選項時，業務承辦
              人員可以從其他選項及會議結論上簽辦理（詳原
              審卷一第251頁至第280頁）。證人此部分之陳述
              核與前開依檢察官所提出之「台南市政府行政革
              新計畫系列六─市府顧問篇」內容相符，應可採
              信。益徵台南市政府並未將其權限之一部分委託
              被告丁○○辦理，被告丁○○亦未因而享有公務
              上之職權及權利主體之身分，且並無行使行政主
              體之權力。亦即，被告丁○○並非受國家依法委
              託，從事與委託機關權限有關之公共事務之人從
              而，市府顧問並非刑法第10條第2項所指之公務
              員，甚為明確。
          (III)雖公訴人以證人即市府顧問團執行長陳鳳瑜於檢
              察事務官詢問及檢察官訊問時供稱：「丁○○為
              臺南市府顧問，海安路地下街推動小組成員，91
              年11月8日會議結論，法、理上無爭議款項可給
              付給漢茵公司，委由被告丁○○、丙○○去研究
              辦理」，認其係受臺南市政府，從事與委託機關
              權限有關之公共事務之人，惟陳鳳瑜於偵查中係
              供稱：「問：91年11月8日推動小組會議紀錄有
              將市府與漢茵公司仲裁案，關於法、理上無爭議
              款項發給漢茵公司，這決議案交何人執行？答：
              交給業務單位，法理部分交給律師」、「問：謝
              宗義角度？答：他是處理工程方面的事，他很熟
              悉」、「問：為何款項部分他有介入？答：可能
              他後來介入太深，與丙○○很熟，丙○○有問題
              會找他 」、「這本來是業務單位要做，丁○○
              一直參與太深，比較了解狀況，開會時會提出建
              議，分工不是很明確，大家理解上他是參與這事
              」（詳偵查卷四第168頁）。依上述筆錄所示，
              證人陳鳳瑜僅答稱：決議案是交給業務單位執行
              ，法理部分交律師處理 ，僅空泛而不明確地答
              稱「大家理解上被告丁○○是參與這事」，並非
              許添財市長委由被告丁○○、丙○○去研究辦理
              ，況陳鳳瑜於原審亦供稱她在檢察事務官詢問時
              之供述是她個人之推斷，市長應該是沒有將前開
              無爭議款項交被告丁○○處理，實際她不知情（
              詳原審卷一第267頁），再證人陳鳳瑜並未曾參
              91年11月8日之海安路地下街ＢＯＴ推動小組會
              議，除經其供明外，並有會議紀錄附卷可按（詳
              原審卷一第266頁、偵查卷二第103頁），陳鳳瑜
              既未參加小組會議，如何能得知在會議中許市長
              責成被告丁○○、丙○○處理有關該工程所謂於
              法、理上無爭議之款項部分委由被告丁○○、陳
              銘輝去研究辦理，尚難執為不利被告丁○○之認
              定，亦難據此即認被告丁○○係受台南市政府委
              託承辦處理台南市政府與漢茵公司「於法、理上
              無爭議之款項」公務之人。
          (Ⅳ)另公訴人雖以甲○○於92年6月27日在調查局訊
              問時供稱：「有一次臺南市政府土木課職員陳銘
              輝向我表示，市政府顧問丁○○主動請丙○○約
              我在臺南市東區一家咖啡廳見面……丁○○出示
              一份我給臺南市長許添財的資料」（詳偵查卷二
              第25頁）、復於及檢察官訊問時「丁○○是市府
              顧問，以前他曾約我在一家咖啡廳見面，然後他
              就提出我們提供給市長許添財的資料，這些資料
              是說明市府對發包給統包是不正確的，這些資料
              不是一般人可取得，所以我們就判斷他是市長的
              親信」（詳偵查卷一第123頁），認為甲○○列
              述尚禹營造股份有限公司（下稱尚禹公司）「結
              構安全評估報告書」中的七大項錯誤，以「尚禹
              結構安全評估報告書重大錯誤，造成台南市政府
              鉅額損失二億一千萬元」為標題，彙整成四頁報
              告，並製作宏昇結構技師事務所、尚禹公司安全
              評估報告、台灣省土木技師公會結構報告與高雄
              市土木技師公會結構報告綜合比較表，於91年中
              ，由立法委員王幸男及台南市議員李文正陪同親
              赴台南市政府，將這些報告資料面交許添財市長
              ，藉此向台南市政府施壓，使其儘速同意漢茵公
              司請領的海安路地下街工程相關款項。許添財市
              長將甲○○遞交的前揭資料交給市府顧問丁○○
              研究，再交由丙○○處理。甲○○與丁○○第一
              次見面時，發現其面交給許添財市長之前揭報告
              資料在丁○○手上，因而認定丁○○是許添財市
              長的親信，可以左右台南市○○○○○路地下街
              相關工程的處理內容。惟按甲○○前開在調查站
              人員訊問時之供述係以證人身分所為之陳述，其
              係審判外之陳述，依刑事訴訟法第159條第1項，
              並無證據能力，不得作為證據。再檢察官訊問時
              所為之供述，亦僅為其個人之推測，且未具結，
              尚難執為被告不利之認定。再甲○○在前開調查
              人員詢問中僅供稱有將「尚禹結構安全評估報告
              書重大錯誤，造成台南市政府鉅額損失二億一千
              萬元」報告交給許添財市長，並未述及「許添財
              市長將甲○○遞交的前揭資料交給市府顧問謝宗
              義研究，再交由丙○○處理」及「認定丁○○是
              許添財市長的親信，可以左右台南市政府對海安
              路地下街相關工程的處理內容」等起訴書所載內
              容。況依卷附台南市政府便條紙所載，台南市長
              許添財係親筆書寫（證人許添財於94.1.25在原
              審審理時亦證稱前開便條紙係其所書寫）該便條
              紙將甲○○對尚禹公司統包工程之不同意見交予
              工務局、法制室、政風室、市政顧問團研參呈報
              ，「工務局土木課長乙○○再將之轉交被告陳銘
              輝 」，並非「許添財市長將甲○○遞交的前揭
              資料交給市府顧問丁○○研究，再交由丙○○處
              理」，亦無從據此認定：「丁○○是許添財市長
              的親信，可以左右台南市○○○○○路地下街相
              關工程的處理內容」之結論，並據以認定被告謝
              宗義可代表台南市長 」。
          (Ⅴ)另檢察官上訴意旨所指：丁○○係依據臺南市
              政府行政革新計畫六─市府顧問篇實施要點所聘
              任之顧問，提供建言及專業諮詢，做為臺南市政
              府政策方向之擬定及業務推動之參考，仍為依據
              法令從事公務之人員。丁○○既為臺南市政府
              顧問，且為臺南市○○○○路地下街ＢＯＴ推動
              小組會議參與之成員，每次均到場參與會議，討
              論重要決策，分享市府決策權力，顯已擁有重大
              之公權力。臺南市政府顧問團，已進入市府之
              決策核心，參與爭議之仲裁、工程相關之法律問
              題、給付工程款金額之認定及工程細節，其功能
              已非單純之諮詢，實質上為市長決策之重要幕僚
              ，不僅有辦公室，也有形成決策之小組會議組織
              ，丁○○既參與上開事務，自屬受臺南市政府委
              託承辦公務之人云云。惟被告丁○○僅受台南市
              政府聘任為政策諮詢顧問，並未受台南市政府委
              託承辦任何公務，亦無「具有法定職務權限」尤
              未受委託處理工程付款爭議事宜，已如前述，縱
              對市府提出建言或意見，惟其終無決定之權責，
              尚難認其係從事與委託機關權限有關之公共事務
              之人。
          (Ⅵ)綜上所述，被告丁○○並非係貪污治罪條例第2
              條所指受公務機關委託承辦公務之人，應可認定
              。
    （二）被告丁○○收受甲○○所交付之前開四十四萬九千元
          ，是否係與丙○○基於共同犯意聯絡，而有共同正犯
          關係：
          (I)依起訴書所載之犯罪事實，甲○○交付前開四十
              四萬九千元時，係由被告丁○○一人於於92年2
              月12日，利用其開車載丁○○到台南機場搭機之
              機會，於途中在車內所交付，當時被告丙○○並
              不在場共同參與犯罪之實施。被告丙○○既不在
              場共同參與犯罪之實施，自不可能在實施犯罪當
              時以自己犯罪之意思，明示、默示之方式與被告
              丁○○有犯意聯絡而實施構成要件或構成要件以
              外之行為，而成立一般型態之共同正犯。如認被
              告丁○○與被告丙○○2人成立共同正犯關係，
              則其共犯型態只有學說及實務上所謂之「共謀共
              同正犯」，即亦不在場參與犯罪構成要件實施之
              被告丙○○，須有以自己收賄之意思，就收受前
              開四十四萬九千元一事與被告丁○○二人事先同
              謀，並推由被告丁○○一人實施收賄行為始足當
              之（院字第1095號、2030號、2202號、大法官釋
              字第109號參照），苟2人並未就就收受前開四十
              四萬九千元一事「事先同謀」，自無從成立共謀
              共同正犯。
          (II)本件依卷附資料所示，並無法積極證被告丁○○
              與被告丙○○2人在甲○○交付前開四十四萬九
              千元予被告丁○○時，有何事先同謀收賄之共同
              犯意聯絡之事實 ，即本件並無任何證據足資認
              定被告丁○○與被告丙○○2人在何時、何地、
              以何方式、共同謀議並推派被告丁○○為代表收
              取甲○○交付之前開四十四萬九千元 ，亦無證
              據證明被告丙○○於被告丁○○在92年2月12日
              收受甲○○所交付前開金錢當時知情。被告謝宗
              義收受金錢時，被告丙○○既不知情，自不可能
              與被告丁○○有犯意聯絡，縱被告丁○○事後再
              將其中之二十二萬五千元交付被告丙○○，然刑
              法上之共謀共同正犯係事先同謀而推由部分人為
              犯罪構成要件之實施，共同正犯彼此間於實施犯
              罪時需有犯意聯絡、行為分擔，並不可能有「事
              後共同」、「事後謀議」之概念。本件依檢察官
              所舉之證據並無法證明被告丁○○與被告丙○○
              2人就前開收取四十四萬九千元部分，有何事先
              同謀收賄之共同犯意聯絡之事實。
          (III)本件檢察官證據清單所列有關甲○○之供述部分
              ，係以證人身分所為之陳述，其係審判外之陳述
              ，且均未經具結，依刑事訴訟法第159條第1項、
              第158條之3規定，並無證據能力，均不得作為證
              據。證人甲○○於原審供稱：其雖有交付被告謝
              宗義前開金錢，但並無明示或暗示要分給被告陳
              銘輝，其是因有去拜託被告丁○○幫忙請款，被
              告丁○○有幫忙，所以為了感謝被告丁○○，才
              給他四十五萬元。他送錢給被告丁○○時，被告
              丁○○表示「你現在缺錢，你先拿去用，不一定
              要現在給我」；其送給被告丙○○六萬元純粹是
              過年的紅包，而被告丁○○的四十五萬元是因他
              拜託被告丁○○幫忙，原先被告丁○○說很困難
              ，他說別人（尚禹公司）也有找被告丁○○幫忙
              ，並表明漢茵公司的財務困難，被告丁○○還是
              不願意，被告丁○○說其不是公務員，只是幫忙
              協調，但是他認為被告丁○○既然不是公務員，
              請被告丁○○幫忙做事情，所以提到要給被告謝
              宗義約5％的報酬，但是被告丁○○還是沒有答
              應，他想是否5％太少，被告丁○○說他溝通需
              要找很多人，至少也要10％，他就答應了，後來
              他請款出來，就履行他的承諾。被告丁○○並沒
              有說這10％需要付給其他人（詳原審卷二第16頁
              、第24頁、第26頁至第28頁），足見證人甲○○
              商議及交付前開金錢之對象僅係被告丁○○1人
               ，且由證人甲○○交付前開金錢時，被告謝宗
               義尚且告以「你現在缺錢，你先拿去用，不一
               定要現在給我」一節觀之，被告丁○○顯係可
               以全權支配處理前開金錢，苟被告丁○○與被
               告丙○○係基於犯意聯絡而共同收受前開金錢
               ，則其必無法代被告丙○○支配處理前開金錢
               ，要甲○○可以先拿去用，不一定要現在給錢
               。益徵被告丁○○與被告丙○○2人並無犯意聯
               絡、行為分擔。
           (Ⅳ)綜上所述，被告丁○○收受甲○○所交付之前
               開四十四萬九千元時，並無與丙○○基於共同
               犯意聯絡而收受，2人並無共同正犯關係。
    （三）本件被告丁○○既非公務員或受國家、地方自治團體
          所屬機關依法委託，從事與委託機關權限有關之公共
          事務之人，其收受甲○○所交付之前開四十四萬九千
          元時，亦無與丙○○基於共同犯意聯絡而收受，2人
          並無共同正犯關係。從而被告所為雖應受道德上之非
          難，然尚與貪污治罪條例第5條第1項第3款之公務員
          收賄罪構成要件不符，尚不得逕以該罪相繩，此外又
          查無其他任何積極之證據，足認被告有上述犯行，因
          此原審以不能證明被告犯罪而諭知無罪之判決，核無
          不合，檢察官上訴意旨，仍執前詞，指摘原判決不當
          ，並無可取，為無理由，應予駁回。
丙、據上論斷，應依刑事訴訟法第368條，判決如主文。
本案經檢察官林炎昇到庭執行職務。
中    華    民    國    95    年    8     月    24    日
                  刑事第五庭     審判長法  官  楊明章
                                       法  官  顏基典
                                       法  官  戴勝利
以上正本證明與原本無異。
如不服本判決，應於收受本判決後十日內向本院提出上訴書狀。
其未敘述上訴理由者並得於提起上訴後十日內向本院補提理由書
狀（均須按他造當事人之人數附繕本）「切勿逕送上級法院」。
                                       書記官  陳淑貞
中    華    民    國    95    年    8     月    28    日
附錄：本案論罪科刑法條：
貪污治罪條例第5條：有下列行為之一者，處七年以上有期徒刑
                   ，得併科新台幣六千萬元以下罰金：
                   一 意圖得利，擅提或截留公款或違背法令
                      收募稅捐或公債者。
                   二 利用職務上之機會，詐取財物者。
                   三 對於職務上之行為，要求、期約或收受
                      賄賂或其他不正利益者。
                   前項第一款及第二款之未遂犯罰之。


司法院資訊處製作；財團法人民間司法改革基金會備份。
